ACORDAO-COMPLETO-2433655

ACÓRDÃO 1733/2021 ATA 3/2021 - SEGUNDA CÂMARA

VISTOS, relatados e discutidos estes autos da Tomada de Contas Especial instaurada pelo Conselho Nacional de Desenvolvimento Científico e Tecnológico - CNPq contra o Sr. Marcus Vinicius de Vasconcelos Paiva, em razão da omissão no dever de prestar contas dos recursos recebidos, a título de auxílio financeiro à pesquisa, para a realização do projeto "Monitoramento e Avaliação das Ações Relativas à Copa do Mundo 2014 em Manaus-AM".
ACORDAM os Ministros do Tribunal de Contas da União, reunidos em Sessão da 2ª Câmara, ante as razões expostas pelo Relator, em: 
9.1. com fundamento nos arts. 1º, inciso I, 16, inciso III, alíneas b e c, 19, caput, e 23, inciso III, da Lei 8.443/1992, julgar irregulares as contas do Sr. Marcus Vinicius de Vasconcelos Paiva, condenando-o ao pagamento das quantias abaixo discriminadas, com a fixação do prazo de 15 (quinze) dias, a contar da notificação, para comprovar, perante o Tribunal (artigo 214, inciso III, alínea a do Regimento Interno) , o recolhimento das dívidas ao Conselho Nacional de Desenvolvimento Científico e Tecnológico - CNPq, atualizadas monetariamente e acrescidas dos juros de mora, calculados a partir das datas indicadas, até a data do efetivo recolhimento, na forma prevista na legislação em vigor:
	9.1.1. Débitos referentes ao pagamento de despesas com táxi:
	Data
	Valor (R$) 

	26/2/2014
	38,00

	2/3/2014
	68,00

	23/2/2014
	45,00

	25/2/2014
	35,00

	26/2/2014
	35,00

	25/2/2014
	35,00

	26/2/2014
	34,00

	23/2/2014
	13,00

9.1.2. Débito referente à não apresentação de comprovante de embarque:
	Data
	Valor (R$) 

	17/2/2014
	2.376,85

9.1.3. Débitos referentes a despesas glosadas de itens não previstos no projeto:
	Data
	Valor (R$) 

	19/11/2014
	3.567,22

	19/5/2014
	3.950,00

	2/4/2014
	23.604,00

	10/4/2014
	837,00

	8/5/2014
	899,00

	10/4/2014
	100,00

	7/5/2014
	100,00

	27/5/2014
	2.581,32

9.2. aplicar ao Sr. Marcus Vinicius de Vasconcelos Paiva a multa prevista nos arts. 19, caput, e 57 da Lei 8.443/1992, no valor de R$ 5.000,00 (cinco mil reais) , fixando-lhe o prazo de 15 (quinze) dias, a contar da notificação, para que comprove, perante este Tribunal (art. 214, inciso III, alínea a, do RI/TCU) , o recolhimento da referida importância aos cofres do Tesouro Nacional, atualizada monetariamente desde a data do presente Acórdão até a do efetivo recolhimento, se for paga após o vencimento, na forma da legislação em vigor;
9.3. autorizar, caso requerido, nos termos do art. 26 da Lei 8.443/1992 c/c o art. 217 do Regimento Interno/TCU, o parcelamento das dívidas em até 36 (trinta e seis) parcelas mensais e sucessivas, sobre as quais incidirão os correspondentes acréscimos legais (débito: atualização monetária e juros de mora; multa: atualização monetária) , esclarecendo ao responsável que a falta de pagamento de qualquer parcela importará no vencimento antecipado do saldo devedor, sem prejuízo das demais medidas legais;
9.4. autorizar, desde logo, nos termos do art. 28, inciso II, da Lei 8.443/1992, a cobrança judicial das dívidas, caso não atendida a notificação; 
9.5. determinar ao Conselho Nacional de Desenvolvimento Científico e Tecnológico que, caso ainda não tenha feito, adote providências, no prazo de 30 (trinta) dias, junto ao Banco do Brasil para obter a transferência de todo o valor residual destinado ao projeto "Monitoramento e Avaliação das Ações Relativas à Copa do Mundo 2014 em Manaus-AM" (processo 400107/2-13-9) , o qual se encontra depositado na Agência 1607-1, cc 350400-x, para conta corrente daquela fundação pública;
9.6. enviar cópia deste Acórdão à Procuradoria da República no Distrito Federal, nos termos do § 7° do art. 209 do Regimento Interno/TCU, para a adoção das medidas que entender cabíveis, e ao CNPq, para ciência.

Tomada de Contas Especial instaurada em razão da omissão no dever de prestar contas dos recursos recebidos, a título de auxílio financeiro à pesquisa, para a realização do projeto Monitoramento e Avaliação das Ações Relativas à Copa do Mundo 2014 em Manaus-AM.

Segunda Câmara

Conselho Nacional de Desenvolvimento Científico e Tecnológico - CNPq.

3. Responsável: Marcus Vinicius de Vasconcelos Paiva (XXX.612.152-XX).

13.1. Ministros presentes: Augusto Nardes (na Presidência), Aroldo Cedraz e Raimundo Carreiro.
13.2. Ministro-Substituto convocado: Marcos Bemquerer Costa (Relator).

ACORDAO-COMPLETO-2516155

Acórdão 18815/2021 - Segunda Câmara

MARCOS BEMQUERER

Trata-se da Tomada de Contas Especial instaurada pelo Conselho Nacional de Desenvolvimento Científico e Tecnológico - CNPq contra o Sr. Marcus Vinicius de Vasconcelos Paiva, pesquisador daquela entidade e professor da Universidade Federal do Amazonas - UFAm, originalmente em razão da omissão no dever de prestar contas dos recursos recebidos, a título de auxílio financeiro à pesquisa, para a realização do projeto "Monitoramento e Avaliação das Ações Relativas à Copa do Mundo 2014 em Manaus-AM" (Plano de Trabalho 27811203520D13000-1, peça 9, p. 172) .
2.	Transcrevo, com alguns ajustes de forma, trecho da instrução da unidade técnica, que, além de historiar os fatos, examina as alegações de defesa oferecidas pelo pesquisador responsável pelo projeto, bem como os demais elementos constantes dos autos (peça 42) :
"HISTÓRICO 
2. A pesquisa desenvolvida (peça 1, p. 12-235) tinha por objetivo [o] 'levantamento de dados e informações e desenvolvimento de análises relacionadas às diversas dimensões associadas à preparação da cidade de Manaus como uma das sub-sedes da Copa do Mundo de 2014'. O projeto abarcava as dimensões da matriz de responsabilidade da Copa que seriam alvo da pesquisa: arena, aeroporto, mobilidade urbana, saúde, energia, telecomunicações, turismo e segurança. Em cada uma, deveriam ser realizadas ações de monitoramento da evolução da preparação, avaliação das informações obtidas, prospecção do quadro delineado, e avaliação dos impactos na realidade local.
2.1	Os recursos federais foram repassados por meio das ordens bancárias 2013OB886522, no valor de R$ 164.790,00, e 2013OB886522, no valor de R$ 85.500,00, de 31/12/2013, tendo sido creditados em 2/1/20 (peça 3, p. 67-69) . Constam, ainda, créditos relativos às bolsas concedidas aos pesquisadores beneficiários, no montante global de R$ 653.120,00 (peça 3, p. 67 e peça 9, p. 160) .
2.2	De acordo com o que consta dos autos (peça 1, p. 244-246) , o Sr. Marcus Vinicius de Vasconcelos Paiva se obrigou a prestar contas dos recursos recebidos em até sessenta dias depois da vigência do projeto, expirada em 5/3/2015 (peça 1, p. 249 e 260) , resultando, consequentemente, no prazo para prestação de contas até 4/5/2015. 
2.3	Ante a não apresentação da documentação, o responsável foi notificado (peça 1, p. 270-272) , a fim de que apresentasse defesa ou recolhesse o débito, o que não ocorreu. Diante do silêncio verificado, o concedente instaurou a TCE, a qual foi posteriormente encaminhada à Controladoria Geral da União (CGU) . Constam no presente processo o relatório do tomador de contas (peça 9, p. 170-174) , parecer da auditoria interna (peça 9, p. 178-179) , relatório de auditoria da Controladoria-Geral da União (peça 9, p. 182-184) , certificado de auditoria (peça 9, p. 186) , parecer do dirigente do órgão de controle interno (peça 9, p. 187) e pronunciamento ministerial (peça 9, p. 192) .
2.4	No âmbito deste Tribunal, conforme se verifica na instrução inicial juntada na peça 13, p. 4-5, sugeriu-se a citação do responsável para recolher o débito imputado ou apresentar alegações de defesa quanto à intempestividade verificada. Por fim, definiu-se o valor original do débito pela integralidade dos recursos repassados ao pesquisador, qual seja, R$ 903.410,00 em valores históricos.
2.5	Regularmente citado por meio do Ofício 0291/2017-TCU/Secex/AM (peça 17) , recebido em 6/3/2017 (peça 18) , o responsável não se manifestou. Posteriormente, em 12/4/2017, ingressou com pedido de prorrogação de prazo (peça 19) , alegando dificuldade em juntar os elementos que possibilitassem a apresentação das contas, pois precisou aguardar informações de colegas que coordenaram subprojetos do projeto em questão. Por fim, encaminhou a documentação constante da peça 21. 
2.6	Em nova instrução (peça 22) , consignou-se que o Tribunal ainda não havia deliberado sobre o processo e que a autarquia realizaria a análise da documentação encaminhada. Por essa razão, sugeriu-se o sobrestamento dos autos.
2.7	O Relator do processo, Ministro Marcos Bemquerer, por meio do Despacho inserido na peça 26, pronunciou-se da forma abaixo transcrita.
'[determino], preliminarmente, e com fundamento no art. 157 do Regimento Interno/TCU, a restituição dos autos à Secex/AM, com vistas à promoção de diligência junto ao Conselho Nacional de Desenvolvimento Científico e Tecnológico - CNPq, nos termos do item 8, alínea a, do Parecer precedente, observadas as disposições legais e regulamentares pertinentes, em especial a Resolução/TCU n. 170/2004. À Secex/AM, para adoção das providências a seu cargo, devendo o processo, posteriormente, ser remetido a este Gabinete via MP/TCU.'
2.8	Devidamente notificado (Ofício 1645/2017 -TCU/SECEX-AM, de 14/7/2017, peça 27) , o CNPq encaminhou, em atendimento, a documentação acostada à peça 29.
2.9 	Em nova instrução elaborada (peça 31) , foi analisada a resposta da autarquia. Naquela oportunidade, verificou-se que o concedente considerou como comprovada a execução do objeto pactuado. Contudo, os técnicos da entidade opinaram pela aprovação de apenas R$ 126.797,68, dos R$ 250.000,00 repassados para despesas de material de consumo, equipamentos e material permanente.
2.10	Nesse sentido, foram apontadas as irregularidades abaixo listadas, as quais foram objeto de glosa pelo CNPq:
2.10.1 Táxi, pois deveriam ter sido pagas juntamente com as diárias, conforme RN-18/2011-Anexo III, Item 03, Subitem 3.7.1.
	Documento
	Favorecido
	Especificação
	Valor (R$) 

	N.
	Data
			
	668
	26/2/2014
	Sinpetaxi
	Taxi
	38,00

	233
	2/3/2014
	Coopertaxi
	Taxi
	68,00

	2118
	23/2/2014
	Sinpetaxi
	Taxi
	45,00

	27300
	25/2/2014
	Decídio Riberiro
	Taxi
	35,00

	511762
	26/2/2014
	Coobras
	Taxi
	35,00

	511761
	25/2/2014
	Coobras
	Taxi
	35,00

	0294
	26/2/2014
	Coopertaxi
	Taxi
	34,00

	3078
	23/2/2014
	Sinpetaxi
	Taxi
	13,00

	Total
	303,00

2.10.2 Passagens aéreas, cujos correspondentes bilhetes de embarque não foram apresentados, conforme determina a RN - 018/2011- Anexo III, item 3, Subitem 3.9:
	Documento
	Favorecido
	Especificação
	Valor (R$) 

	N.
	Data
			
	57517294
	17/2/2014
	Gol Linhas Aéreas
	Passagens
	2.376,85

	84141097
	17/2/2014
	TAM Linhas Aéreas
	Passagens
	1.819,90

	Total
	4.196,75

 2.10.3 Prestação de serviços de 'Manutenção de microcomputador e impressora e instalação de ar condicionado', as quais não foram solicitadas na proposta inicial, bem como não foram justificados no relatório técnico final:
	Documento
	Favorecido
	Especificação
	Valor (R$) 

	N.
	Data
			
	2123728
	19/11/2014
	Eduardo Alexandre Conti
	Prestação de Serviço
	3.567,22

	2052592
	19/5/2014
	Gleyson Gonçalves de Almeida
	Prestação de Serviço
	3.950,00

	Total
	7.517,22

2.10.4 Prestação de serviços, cujos recibos apresentados não possuem informações necessárias para a validação da despesa, além de não terem sido previstos na proposta inicial ('adaptação e organização da sala do projeto') :
	Documento
	Favorecido
	Especificação
	Valor (R$) 

	N.
	Data
			
	01
	10/4/2014
	Wanderley Souza da Costa
	Prestação de Serviço
	100,00

	01
	7/5/2014
	Abdias Mendonça da Silva
	Prestação de Serviço
	100,00

	Total
	200,00

2.10.5 Prestação de serviços, cujo documento apresentado (recibo de pagamento bancário) não é considerado hábil para efeito de prestação de contas, sendo que, para esse tipo despesa/fornecedor, é necessária comprovação por meio de documento fiscal original:	
	Documento
	Favorecido
	Especificação
	Valor (R$) 

	N.
	Data
			
	049
	27/5/2014
	R Drive Comércio e Serviços Ltda.
	.....
	2.581,32

	Total
	2.581,32

2.10.6 Pagamento de impressoras, televisor, projetor multimídia, condicionador de ar e rádio comunicador, os quais não foram solicitados na proposta inicial, bem como não foram justificados no relatório técnico final:
	Documento
	Favorecido
	Especificação
	Valor (R$) 

	N.
	Data
			
	105467
	2/4/2014
	JL Chaar Simão - Eireli
	Equipamentos
	23.604,00

	2860
	10/4/2014
	Antonio Rodrigues e Cia Ltda.
	Equipamentos
	837,00

	107725
	8/5/2014
	JL Chaar Simão - Eireli
	Equipamentos
	899,00

	Total
	25.340,00

2.11	A autarquia ainda relatou as seguintes ocorrências:
2.11.1 Não restituição do saldo remanescente de R$ 83.357,03;
2.11.2 Incompatibilidade entre o saldo disponível no Cartão Pesquisa (R$ 87.089,41) e o saldo remanescente, considerando os lançamentos efetuados na movimentação financeira do projeto e os extratos bancário disponíveis (R$ 83.357,03) , correspondendo a uma diferença de R$ 3.732,38; e
2.11.3 Não apresentação dos extratos das faturas da Conta Pesquisa do período de execução do projeto/plano de trabalho, visto que os mesmos são exigidos conforme RN-018/ 2011, Anexo 03, item 06, subitem 6.3, letra 'c', para a devida conciliação dos lançamentos efetuados. 
2.12	Prosseguindo, ainda no contexto da instrução anexada na peça 31, sugeriu-se a realização de nova citação do responsável, dessa vez considerando a análise então empreendida pela entidade concedente dos recursos. A proposta então apresentada foi endossada pelo Titular da Unidade Técnica, tendo sido determinada a citação.
2.13	Regularmente citado por meio do Ofício 1675/2018 (peça 35 e AR na peça 36) , de 28/8/2018, o Sr. Marcus Vinicius de Vasconcelos Paiva juntou suas alegações de defesa, as quais compõem a peça 37 destes autos. 
EXAME
Síntese das Alegações de defesa
3.	Sobre as passagens aéreas, são apresentados dois bilhetes eletrônicos (peça 37, p. 4-5) , onde constam nome dos passageiros, destino e valores pagos. 		
3.1	O pesquisador juntou nota fiscal como comprovação de sua hospedagem em hotel da capital federal (peça 37, p. 6) , esclarecendo que os valores dispendidos com taxi foram necessários em função dos deslocamentos, não sendo possível, contudo, apresentar os recibos. 
3.2	Prosseguindo, relativamente às despesas (R$ 2.581,32) com manutenções, adaptações e reparos realizados em uma 'máquina de ensaio universal' (figura 5 e nota fiscal, peça 37, p. 7-8) , alega que foram necessárias em razão da importância de tal equipamento para a execução do projeto e que, ainda hoje, a máquina se encontra em uso pela universidade.
3.3	Continuando sua defesa, argumenta que também necessitou realizar despesas com infraestrutura para o desenvolvimento da execução de subprojetos. Entre os dispêndios, encontram-se aquisições de equipamentos eletrônicos, equipamentos elétricos e contratação de serviços (rede elétrica e condicionamento de ar) para preparação de um espaço adequado para os trabalhos. Os equipamentos adquiridos foram divididos entre os coordenadores dos subprojetos, conforme atestado pelas cautelas assinadas e anexadas no processo (peça 37, p. 10-19) . 
3.4	Ainda sobre as despesas com 'infraestrutura', alega que utilizou um espaço cedido pela universidade, tendo sido necessária a compra de dois condicionadores de ar, além da revisão e reparação da rede elétrica. Para as aquisições realizadas e serviços prestados, cita três notas fiscais emitidas pelos fornecedores, mas não juntadas na defesa.
3.5	Para a instalação dos condicionadores de ar, foi necessária a adaptação das tubulações de drenagem, fato que gerou despesas no valor de R$ 200,00, pagos a dois prestadores de serviço, mediante recibos também não anexados.
3.6	O responsável ainda relata a aquisição de rádio-comunicadores, um televisor e equipamentos de rede cabeada, juntamente com sua instalação, os quais frisou serem importantes para o desenvolvimento dos trabalhos, mas para os quais também não anexou quaisquer documentos fiscais.
3.7	Finalizando a primeira parte de suas alegações, enfatiza que os itens comprados, mas que não foram previstos inicialmente, foram resultado das demandas que apareceram no curso da execução do projeto, estando todos sob a guarda da Ufam.  
3.8	Prosseguindo, o responsável passa a tratar da falta de restituição do saldo de R$ 83.357,03, referente ao cartão corporativo BB Pesquisa.
3.9	Sobre este ponto, esclarece que o referido valor correspondia ao limite de gastos do dito cartão, o qual foi extinto com o término do prazo de utilização. Assim, segundo alega, inexistia qualquer 'saldo' a ser devolvido ao CNPq.
3.10	A seguir, junta uma série de extratos bancários da movimentação do cartão de pesquisa, fornecidos pela instituição bancária, e argumenta que as faturas da conta não foram apresentadas por terem sido extraviadas. Em adição, afirma inexistir qualquer incompatibilidade entre o saldo disponível e o saldo remanescente.
3.11	Por fim, solicita nova dilação de prazo, até 31/3/2019, de modo que possa anexar comprovantes que estariam na cidade de Manaus.	
Análise
3.12	Sobre as passagens aéreas, verifica-se que os bilhetes de embarque não foram apresentados. Foram juntados apenas comprovantes de compra junto às empresas fornecedoras. Contudo, no que se refere especificamente à viagem do Sr. Marcus Vinicius, observa-se que ficou devidamente atestada sua presença na capital federal, mediante a anexação de nota fiscal de hotel.
3.13	Por essa razão, em que pese a não apresentação do comprovante de embarque, entende-se como possível o afastamento do débito de R$ 1.819,90, referente à passagem do pesquisador. Contudo, o mesmo não ocorre em relação à passagem do Professor Rubem Souza, para o qual inexiste bilhete de embarque e qualquer comprovante de estadia, razão pela qual permanece o débito apontado.
3.14	Quanto às despesas com manutenções, adaptações e reparos realizados em uma 'máquina de ensaio universal', observa-se que inexiste previsão para tal no projeto aprovado. Em adição, o pesquisador não deu maior detalhamento ou mais informações que se mostrassem capazes de comprovar que efetivamente tais aquisições e serviços se faziam necessários ou se foram de fato realizadas a favor da Universidade. Por fim, até por dever de cautela, caberia ao responsável questionar o próprio CNPq acerca da possibilidade de realizar tais dispêndios, ou, em caso negativo, alterar os termos anteriormente acordados para a execução do projeto, de modo que, futuramente, não houvesse dúvidas acerca da adequabilidade das despesas efetuadas. Assim, não cabe acolhimento da alegação oferecida.
3.15	O mesmo entendimento vale para todos os itens referentes ao que o responsável classificou como 'infraestrutura'. Despesas com rede elétrica, tubulações e aparelhos de ar condicionado, rádios-comunicadores, televisor, impressora, projetor e equipamentos de rede cabeada, dentre outros, não [estavam] previstos no projeto de pesquisa aprovado e não tiveram comprovação quanto a efetiva realização ou real beneficiamento da Universidade. Ademais, com apenas uma exceção, não foram sequer apresentadas as notas fiscais necessárias à comprovação das aquisições e da prestação de serviços contratados.
3.16	Conforme dito no item anterior, o responsável não juntou elementos suficientes para demonstrar que as aquisições e serviços contratados eram de fato imprescindíveis à continuidade do desenvolvimento dos trabalhos, tampouco buscou o respaldo do CNPq para tal. Da mesma forma, cumpre frisar que as 'cautelas' apresentadas não comprovam que os equipamentos foram integrados ao patrimônio da universidade, uma vez que apenas atestam que os itens adquiridos foram recebidos pelos coordenadores dos subprojetos, sendo desconhecido o destino que posteriormente lhes foi dado. Assim, não cabe acolhimento das alegações apresentadas.
3.17	No que se refere ao débito apontado de R$ 83.357,03, alusivo ao cartão corporativo BB Pesquisa, entende-se assistir razão ao responsável. De fato, tal valor parece representar apenas uma 'sobra' de crédito passível de ser utilizado para a realização de pagamentos, mas que, em realidade, não o foi.
3.18	Ou seja, tal situação pode ser vista como análoga à utilização de um cartão de crédito comum, onde existe um limite máximo de crédito disponível para utilização. Dessa forma, uma vez não utilizado todo o limite do cartão, não há que se falar em devolução de 'saldo'. Inclusive, como frisou o próprio responsável, uma vez concluído o projeto, o cartão foi cancelado e o 'saldo' do limite não utilizado foi igualmente extinto.
3.19	Desse modo, para essa ocorrência, sugere-se o acolhimento da defesa, afastando-se o débito de R$ 83.357,03.
3.20	Sobre a diferença de R$ 3.732,38, verificada na movimentação financeira do projeto, constata-se que os extratos bancários juntados não se mostram suficientes para elucidar a questão, tampouco afastar o débito indicado, permanecendo inalteradas as conclusões sobre este ponto.
3.21	Finalmente, no que toca à dilação de prazo solicitada até 31/3/2019, verifica-se que esta foi concedida pelo Relator destes autos, conforme consta do Despacho presente na peça 40. Contudo, decorrido quase um ano da dita concessão, nenhum elemento novo foi acrescentado ao processo pelo Sr. Marcus Vinicius.
3.22	Por derradeiro, cumpre deixar registrado que, caso condenado ao pagamento dos débitos pelo Tribunal, o responsável ainda poderá impetrar recurso, oportunidade em que eventualmente será possível o afastamento de parte dos valores a ele imputados, caso consiga efetivamente comprovar que os equipamentos adquiridos se encontram regularmente incorporados ao patrimônio da universidade.
3.23	Assim, concluído o exame das alegações de defesa, ficou evidente a impossibilidade de seu acolhimento integral, tendo em vista a permanência de algumas ocorrências não afastadas, bem como os respectivos débitos apurados.
CONCLUSÃO
4.	Tem-se, então, que a documentação e as alegações apresentadas pelo responsável não foram capazes de demonstrar integralmente a regular aplicação dos recursos públicos. Desta forma, sua defesa deve ser parcialmente acolhida, ao passo que suas contas devem ser julgadas irregulares, com imputação de débito e aplicação de multa, nos termos sugeridos na proposta de encaminhamento formulada abaixo. 
EXAME DA BOA-FÉ
5.	Verificando a documentação presente nestes autos, conclui-se que inexistem elementos que permitam concluir pela boa-fé do responsável, cabendo propor, desde já, o julgamento definitivo de mérito pela irregularidade das contas, nos termos do art. 202, § 6º, do Regimento Interno do TCU.
INFORMAÇÕES ADICIONAIS
6.	Vale ressaltar, por fim, que a pretensão punitiva do TCU, conforme Acórdão 1441/2016-TCU-Plenário, Relator Benjamin Zymler, que uniformizou a jurisprudência acerca dessa questão, subordina-se ao prazo geral de prescrição indicado no art. 205, do Código Civil, que é de 10 anos, contado da data de ocorrência da irregularidade sancionada, nos termos do art. 189, do Código Civil, sendo este prazo interrompido pelo ato que ordenar a citação, a audiência ou a oitiva do responsável. No caso em exame, não ocorreu a prescrição. Verifica-se que os fatos geradores datam de 2014, ao passo que a citação foi autorizada/ordenada em 21/2/2017, razão pela qual poderá ser proposta aplicação de sanção."
3.	Nesse contexto, a Secretaria de Controle Externo de Tomada de Contas Especial - Secex/TCE propõe ao Tribunal (Peças 42, p. 6-8, 43 e 44) :
	3.1. acolher parcialmente as alegações de defesa do Sr. Marcus Vinicius de Vasconcelos Paiva;
	3.2. com fulcro nos arts. 1º, inciso I, 16, inciso III, alíneas b e c, da Lei 8.443/1992 c/c os artigos 19 e 23, inciso III da referida legislação, julgar irregulares as contas do Sr. Marcus Vinicius de Vasconcelos Paiva, condenando-o ao pagamento das quantias a seguir especificadas aos cofres do CNPq - Conselho Nacional de Desenvolvimento Científico e Tecnológico, corrigidas monetariamente e acrescidas dos encargos legais calculados a partir das datas indicadas:
Débitos referentes ao pagamento de despesas com táxi:
	Data
	Valor (R$) 

	26/2/2014
	38,00

	2/3/2014
	68,00

	23/2/2014
	45,00

	25/2/2014
	35,00

	26/2/2014
	35,00

	25/2/2014
	35,00

	26/2/2014
	34,00

	23/2/2014
	13,00

 Débito referente à não apresentação de comprovante de embarque
	Data
	Valor (R$) 

	17/2/2014
	2.376,85

Débitos referentes a despesas glosadas de itens não previstos no projeto
	Data
	Valor (R$) 

	19/11/2014
	3.567,22

	19/5/2014
	3.950,00

	2/4/2014
	23.604,00

	10/4/2014
	837,00

	8/5/2014
	899,00

	10/4/2014
	100,00

	7/5/2014
	100,00

	27/5/2014
	2.581,32

 Débito referente à diferença de saldo na movimentação financeira do projeto
	Data
	Valor (R$) 

	4/5/2015
	3.732,38

3.3. aplicar ao Sr. Marcus Vinicius de Vasconcelos Paiva a multa prevista no art. 57 da Lei 8.443/1992;
3.4. autorizar, se requerido, o parcelamento das dívidas em até 36 (trinta e seis) parcelas, com fundamento no art. 217, §§ 1º e 2º do Regimento Interno;
3.5. autorizar, desde logo, a cobrança judicial das dívidas, nos termos do art. 28, inciso II, da Lei 8.443/1992, caso não atendida a notificação;
3.6 enviar cópia do Acórdão a ser prolatado, bem como do Relatório e do Voto que o fundamentarem, com base no art. 16, § 3º, da Lei 8.443/1992, à Procuradoria da República Distrito Federal, bem como, para ciência, ao responsável.
4.	O Ministério Público junto ao TCU, representado pelo Procurador Rodrigo Medeiros de Lima, manifesta-se de acordo com a proposta feita pela Secex-TCE (Peça 45) .
		É o Relatório.

não há.

Procurador Rodrigo Medeiros de Lima.

TOMADA DE CONTAS ESPECIAL. CNPQ. AUXÍLIO FINANCEIRO À PESQUISA. NÃO COMPROVAÇÃO DA BOA E REGULAR APLICAÇÃO DE PARTE DOS RECURSOS RECEBIDOS. ACOLHIMENTO PARCIAL DAS ALEGAÇÕES DE DEFESA. IRREGULARIDADE DAS CONTAS, COM DÉBITO E MULTA.

TOMADA DE CONTAS ESPECIAL (TCE)

Secretaria de Controle Externo de Tomada de Contas Especial - Secex-TCE.

Em exame a Tomada de Contas Especial instaurada pelo Conselho Nacional de Desenvolvimento Científico e Tecnológico - CNPq contra o Sr. Marcus Vinicius de Vasconcelos Paiva, pesquisador daquela entidade e professor da Universidade Federal do Amazonas - UFAm, ante a  omissão no dever de prestar contas dos recursos recebidos, a título de auxílio financeiro à pesquisa, para a realização do projeto "Monitoramento e Avaliação das Ações Relativas à Copa do Mundo 2014 em Manaus-AM" (Plano de Trabalho 27811203520D13000-1, peça 9, p. 172) .
2.	Para a consecução do aludido projeto, o CNPq repassou, por meio das ordens bancárias 2013OB886522 e 2013OB886522, o total de R$ 250.290,00, creditado em 2/1/2014. Além dessa quantia, foi concedido o montante de R$ 653.120,00 para bolsas a pesquisadores beneficiários.
3.	A prestação de contas dos recursos recebidos deveria ter sido apresentada em até sessenta dias do fim da vigência do projeto, ou seja, em 4/5/2015, mas não ocorreu.
4.	No âmbito desta Corte de Contas, a então Secretaria de Controle Externo no Estado do Amazonas, atual Secretaria do TCU no Amazonas - Sec-AM, por delegação de competência por mim concedida, promoveu a citação do Sr. Marcus Vinicius de Vasconcelos Paiva, a fim de que recolhesse o total repassado para a realização do projeto (R$ 903.410,00) , com os acréscimos legais, e/ou oferecesse alegações de defesa pela omissão no dever de prestar contas.
5.	Devidamente citado, o pesquisador requereu a prorrogação de prazo para apresentação de todas as informações e documentos necessários à prestação de contas, o que lhe foi concedido.
6.	Em 09/05/2017, foram acostados aos autos à peça 21 diversos elementos, dentre os quais comprovante de inserção de documentos no sistema de recepção de prestação de contas on-line do CNPq (peça 21, p. 290) .
7.	Em consequência e acolhendo sugestão do Ministério Público junto ao TCU, determinei a restituição dos autos à Sec-AM com vistas à promoção de diligência junto ao CNPq, para que se manifestasse sobre a regularidade da execução física e financeira dos trabalhos desenvolvidos no âmbito do projeto ora em exame.
8.	Requerida a informação, aquela fundação, em resposta, apresentou a documentação acostada à peça 29, que subsidiou a realização de nova citação do responsável pelo montante de R$ 123.495,32 (2/1/2014) , o qual corresponde: a) às despesas não comprovadas ou realizadas em desacordo com a proposta inicial; b) à não devolução do saldo remanescente de R$ 83.357,03; e c) à incompatibilidade de R$ 3.732,38 entre o saldo disponível no Cartão Pesquisa (R$ 87.089,41) e o saldo remanescente (considerando os lançamentos efetuados na movimentação financeira do projeto - R$ 83.357,03) . 
9.	Realizada nova citação, o Sr. Marcus Vinicius de Vasconcelos Paiva apresentou suas alegações de defesa à peça 37. 
10.	A análise de mérito foi realizada pela Secretaria de Controle Externo de Tomada de Contas Especial - Secex-TCE, que considerou as alegações apresentadas pelo responsável incapazes de demonstrar integralmente a regular aplicação dos recursos públicos, mas devendo ser parcialmente acolhidas. Em consequência, à unanimidade, sugeriu julgar irregulares as contas do pesquisador e condená-lo ao recolhimento do débito apurado, aplicando-se-lhe a multa prevista no art. 57 da Lei 8.443/1992. O Ministério Público de Contas da União manifestou-se de acordo com esse encaminhamento.
11. 	 Conforme verificado nos autos, não haviam sido devidamente comprovados os gastos com passagens aéreas e táxi. Com o intuito de justificar tais despesas, o pesquisador juntou nota fiscal comprovando sua hospedagem em hotel em Brasília (peça 37, p. 6) e apresentou os bilhetes eletrônicos em nome dele e do Professor Rubem Souza (peça 37, p. 4-5) . Concordo com a unidade técnica que apenas é possível acolher as justificativas quanto ao bilhete emitido em nome do responsável, pois conseguiu demonstrar que esteve no local de destino. Como não foi apresentado o cartão de embarque da viagem, conforme previsto na Resolução Normativa 018/2011 - CNPq, tampouco há registros da estadia do Professor Rubem Souza na capital federal, não há como afastar o débito referente à sua passagem aérea. Da mesma forma, não merece ser acolhida a justificativa de que foram necessários os gastos com táxi para deslocamento, por estarem desacompanhados dos elementos comprobatórios.
12.	Quanto às despesas não previstas na proposta inicial do projeto, com manutenções, adaptações e reparos em uma "máquina de ensaio universal", aquisição de rádio-comunicadores, televisor e equipamento de rede cabeada, bem como com melhoria da infraestrutura do local de desenvolvimento de subprojetos (aquisições de equipamentos eletrônicos, equipamentos elétricos e contratação de serviços de rede elétrica e condicionamento de ar) , por ausência de previsão para tais despesas no projeto aprovado, bem como ante a falta de documentos fiscais em relação a alguns itens, não há como acolher as alegações de defesa, devendo ser mantida a impugnação de tais valores. 
13.	No que concerne à devolução do saldo remanescente disponibilizado para uso no projeto em questão pelo Sr. Marcus Vinicius de Vasconcelos Paiva, cabia ao pesquisador devolvê-lo por meio do preenchimento de Guia de Recolhimento da União - GRU, seguindo a mesma orientação para o pagamento de boletos bancários, conforme previsto no manual do cartão (http://ftp.cnpq.br/pub/cartao/manual_cartao.pdf) .
14.	Todavia, como o recurso não fica depositado em uma conta específica do pesquisador e ele somente consegue movimentá-lo enquanto o cartão está vigente, entendo justificada a impossibilidade de restituição por ele do saldo residual de um projeto que teve sua vigência expirada em 2015. Desse modo, apesar da falta de atendimento à Portaria 59, de 14/5/2013, que aprovou o Manual de Utilização de Recursos de Auxílio Financeiro a Projeto Educacional e de Pesquisa, o montante de R$ 87.089,41, identificado no remanescente dos lançamentos efetuados na movimentação financeira do projeto e nos extratos bancários disponíveis, não deve ser considerado débito de responsabilidade do Sr. Marcus Vinicius de Vasconcelos Paiva. 
15.	Outrossim, quanto ao referido saldo remanescente do recurso destinado ao projeto "Monitoramento e Avaliação das Ações Relativas à Copa do Mundo 2014 em Manaus-AM", informado no processo ser de R$ 87.089,41 (R$ 83.357,03 e R$ 3.732,38) , minha assessoria, via contato telefônico com o Banco do Brasil, obteve a informação de que tal montante se encontra depositado na Agência 1607-1, cc 350400-x, da referida instituição financeira.  
16.	Desse modo, entendo cabível determinação ao CNPq para que requeira junto ao Banco do Brasil, por meio de ofício, a transferência de todo o valor residual destinado a esse projeto à conta daquela fundação pública. 
17.	No que concerne às despesas impugnadas com os gastos com passagens aéreas e táxi e às despesas não previstas na proposta inicial do projeto, verifica-se que o responsável não comprovou o bom e correto emprego de parte das verbas públicas que geriu.
18.	Tal comprovação é decorrente de expressa disposição contida no art. 70, parágrafo único, da Constituição Federal, bem assim no art. 93 do Decreto-Lei 200/1967, devendo-se observar, ainda, a legislação aplicável ao caso concreto, especialmente o Decreto 93.872/1986 e a Instrução Normativa 1/1997 da Secretaria do Tesouro Nacional, conforme previsto na Cláusula 6ª do Termo de Concessão (peça 1, p. 80) , o que não ocorreu, haja vista que deixou de oferecer elementos suficientes a evidenciar a adequação dos gastos ao plano previamente estabelecido e o vínculo existente entre parte das despesas efetuadas e o objeto pactuado.
19. 	Assim, diante da inexistência nos autos de elementos essenciais para a comprovação da regular aplicação de parte dos recursos recebidos do CNPq, deve o Sr. Marcus Vinicius de Vasconcelos Paiva ter suas contas julgadas irregulares, com condenação ao pagamento do débito apurado nos autos, e, ainda, com a aplicação da multa capitulada no art. 57 da Lei 8.443/1992, sancionamento que não foi colhido pela prescrição da pretensão punitiva (Acórdão 1441/2016-TCU-Plenário, relator ministro Benjamin Zymler, redator ministro Walton Alencar Rodrigues) , conforme apontado pela unidade especializada no item 6 de sua instrução (peça 42) .
20. 	Cumpre, também, encaminhar cópia do Acórdão que vier a ser proferido à Procuradoria da República no Distrito Federal, com fundamento no art. 16, § 3º, da Lei 8.443/1992, e ao CNPq, para ciência. 
	Ante o exposto, voto por que seja adotada a deliberação que ora submeto a este Colegiado.
T.C.U., Sala das Sessões, em 9 de fevereiro de 2021.
MARCOS BEMQUERER COSTA
Relator